臺灣高等法院民事判決　　　　　　　　　 93年度上字第185號
上　訴　人　丙○○
　　　　　　丁○○
共　　　同
訴訟代理人　林健智律師
被　上訴人　乙○○
訴訟代理人　黃憲男律師
　　　　　　甲○○
上列當事人間請求損害賠償事件，上訴人對於中華民國92年12月
26日臺灣宜蘭地方法院91年度重訴字第71號第一審判決提起上訴
，經本院於94年11月15日言詞辯論終結，判決如下：
    主      文
上訴駁回。
第二審訴訟費用由上訴人連帶負擔。
原判決第一項應減縮及更正為：「被告宜德貨運股份有限公司、
戊○○應連帶給付原告新台幣陸拾萬貳仟肆佰玖拾捌元，及自民
國九十年八月二十二日起至清償日止，按週年利率百分之五計算
之利息；或被告戊○○、丙○○、丁○○應連帶給付原告新台幣
陸拾萬貳仟肆佰玖拾捌元，及自民國九十年八月二十二日起至清
償日止，按週年利率百分之五計算之利息；如任一人為給付，其
他人於其給付金額之範圍內，同免給付義務。」
    事實及理由
一、關於程序方面：
  (一)按債權人以各連帶債務人為共同被告提起給付之訴，以被告
    一人提出非基於其個人關係之抗辯，而經法院認為有理由者
    為限，對於被告各人始屬必須合一確定，適用民事訴訟法第
    56條第1項之規定，認其上訴效力及於未提起上訴之共同訴
    訟人（最高法院92年度台上字第2821號判決參照）。本件上
    訴人雖非基於其個人關係之抗辯而提起上訴，惟本院認其上
    訴為無理由（詳如後述)，依上開說明，其上訴效力不及於
    其餘原審共同被告宜德貨運股份有限公司（下稱宜德公司）
    及戊○○，爰不將彼等二人併列為上訴人。
  (二)次按因犯罪而受損害之人，於刑事訴訟程序得附帶提起民事
    訴訟，對於被告及依民法負賠償責任之人，請求回復其損害
    ，刑事訴訟法第487條第1項定有明文。依此規定，附帶民事
    訴訟之對象，除刑事被告外，兼及於依民法負賠償責任之人
    ，而所稱「依民法負賠償責任之人」，係指該刑事案件中依
    民法規定應負賠償責任之人而言。又民事上之共同侵權行為
    與刑事上之共同正犯，其構成要件並不完全相同，共同侵權
    行為人間不以有意思聯絡為必要，數人因過失不法侵害他人
    之權利，苟各行為人之過失行為，均為其所生損害共同原因
    ，即所謂行為關連共同，亦足成立共同侵權行為，依民法第
    185條第1項前段之規定，各過失行為人對於被害人應負全部
    損害之連帶賠償責任（最高法院67年台上字第1737號判例參
    照）。本件被上訴人以戊○○及黃錫男因共同過失不法侵害
    伊之權利，應連帶賠償伊所受之損害，而黃錫男因本件事故
    已死亡，上訴人為黃錫男之繼承人，自應共同繼承黃錫男對
    伊所負之損害賠償債務為由，主張上訴人就本件事故為依民
    法負賠償責任之人，並於戊○○因本件事故所涉刑事訴訟程
    序中（黃錫男因死亡而未經提起公訴），除以戊○○及其僱
    用人宜德公司為被告外，併以上訴人為被告，而提起本件附
    帶民事訴訟，依上開說明，於法並無不合，是上訴人辯稱黃
    錫男並非上開刑事訴訟程序之被告，被上訴人對上訴人提起
    本件附帶民事訴訟欠缺當事人適格，為不合法云云，自不足
    取。
  (三)又按當事人於第二審為訴之變更、追加，非經他造同意，不
    得為之，但擴張或減縮應受判決事項之聲明者，不在此限，
    民事訴訟法第446條第1項、第255條第1項第3款定有明文。
    本件被上訴人於原審就利息部分係請求自起訴狀繕本送達各
    該被告之翌日起算（見原審卷第237頁），其於本院聲明就
    利息請求部分均自民國（下同）90年8月22日起算（見本院
    卷第240頁），核其所為係減縮應受判決事項之聲明，依上
    開規定，應予准許。又被上訴人就原判決第1項命上訴人、
    宜德公司及戊○○給付部分，更正聲明求為判決：宜德公司
    、戊○○應連帶給付被上訴人60萬2498元，及自90年8月22
    日起至清償日止，按週年利率5%計算之利息；或戊○○與上
    訴人應連帶給付被上訴人60萬2498元，及自90年8月22日起
    至清償日止，按週年利率5%計算之利息；如任一人為給付，
    其他人於其給付金額之範圍內，同免給付義務（見本院卷第
    240頁），合先敘明。
二、本件上訴人聲明求為判決：(一)原判決關於不利上訴人部分廢
    棄。(二)上開廢棄部分，被上訴人在第一審之訴及假執行之聲
    請均駁回。
    被上訴人聲明求為判決：上訴駁回。
三、被上訴人起訴主張：戊○○係宜德公司所僱用之司機，於89
    年7月8日凌晨2時許，駕駛宜德公司所有車牌號碼JP-281號
    半聯結車載運鋼筋，沿宜蘭縣五結鄉縣○○村（下
    稱196號縣道）由西往東方向行駛，途經196縣道與省道台二
    線交岔路口時，應即注意停車讓幹道車先行，且當時又無不
    能注意之情形，竟仍疏於注意，貿然駛入該交岔路口左轉，
    適有無駕駛執照之黃錫男駕駛林杏春所有之車牌號碼IQ-
    6156號自用小客車，內載被上訴人，沿省道台二線由南往北
    方向直行，於行經上開交岔路口前7、80公尺處，見戊○○
    駕駛之半聯結車自交岔路口處駛出，亦疏未注意減速慢行，
    將小客車偏車道右側行駛，欲加速直行穿越該交岔路口，致
    於該交岔路口北端3至5公尺之北上車道處，自後撞擊戊○○
    所駕駛未完成轉彎之半聯結車車頭右後輪，致黃錫男因多發
    性損傷合併出血，經送醫急救後，仍因傷重不治於當日凌晨
    2時40分許死亡，被上訴人亦因此受有外傷性腦損傷、雙側
    胸部挫傷、雙側血胸、肝臟裂傷、下頷骨骨折、骨盆骨折、
    顱內出血、神經性膀胱功能失調及下肢半癱等傷害。戊○○
    與黃錫男因共同過失不法侵害被上訴人之權利，依民法第
    184條第1項前段及第185條之規定，應對被上訴人連帶負損
    害賠償責任；又戊○○係於執行宜德公司之職務時發生
    本件車禍，依民法第188條第1項前段規定，宜德公司就戊○
    ○所為上開侵權行為亦應連帶負賠償責任；又黃錫男已死亡
    ，上訴人丙○○及丁○○為其父、母，應繼承黃錫男之債務
    ，對被上訴人負連帶清償責任等情，爰求為命宜德公司及戊
    ○○連帶給付60萬2498元，及自90年8月22日起至清償日止
    ，按週年利率5%計算利息；或上訴人與戊○○應連帶給付60
    萬2498元，及自90年8月22日起至清償日止，按週年利率5%
    計算利息；如任一人為給付，其他人於其給付金額之範圍內
    ，同免給付義務；上訴人應另再連帶給付被上訴人464萬
    0125元，及自90年8月22日起至清償日止，按週年利率5%計
    算之利息之判決。（被上訴人超過上開部分之請求，業經原
    審判決確定。）
　　上訴人則以：本件事故之發生，戊○○應負較大過失責任，
　  其與黃錫男之過失比例應為八比二；又被上訴人於本件事故
    發生後，已能單獨騎乘機車出外購物，且已至竺林加油站有
    限公司（下稱竺林加油站）擔任加油員，可見其所受傷害已
    痊癒，而無減少勞動能力之情形；又勞工保險條例第53條所
    附各殘廢等級喪失或減少勞動能力比率表係學者自行製作，
    並無公信力，而勞工保險殘廢給付標準係勞工向保險人請求
    殘廢補助費之標準，尚難據以為被上訴人請求賠償之計算標
    準；又被上訴人與黃錫男並非舊識，而係當日經由同車友人
    介紹而認識，黃錫男基於公義道德之立場，無償搭載被上訴
    人，且上訴人亦因本件車禍痛失愛子，被上訴人請求賠償其
    非財產上損害之撫慰金90萬元，顯屬過高。此外，黃鍚男所
    駕駛之上開小客車亦有投保第三人強制責任險，故被上訴人
    已向宜德公司所投保強制汽車責任險之富邦產物保險股份有
    限公司（下稱富邦保險公司）領取保險金114萬5043元，亦
    應依黃錫男與戊○○之過失比例予以扣減云云，資為抗辯。
四、按汽車行駛至交岔路口，應遵守燈光號誌；又閃光黃燈表示
    「警告」，車輛應減速接近，注意安全，小心通過；閃光紅
    燈表示「停車再開」，車輛應減速接近，先停止於交岔路口
    前，讓幹道車優先通行後認為安全時，方得續行，道路交通
    安全規則第102條第1款及道路交通標誌標線號誌設置規則第
    211條第1項分別定有明文。經查：
  (一)被上訴人主張戊○○於前揭時、地駕駛宜德公司所有上開半
    聯結車載運鋼筋，與黃錫男所駕駛上開小客車發生車禍，致
    黃錫男傷重死亡，及搭乘黃錫男所駕駛小客車之被上訴人受
    有外傷性腦損傷、雙側胸部挫傷、雙側血胸、肝臟裂傷、下
    頷骨骨折、骨盆骨折、顱內出血、神經性膀胱功能失調及下
    肢半癱等傷害，有診斷證明書（見原審卷第109、110頁）、
    交通事故現場草圖、道路交通事故調查報告表、照片、勘驗
    筆錄、相驗屍體證明書及驗斷書可證（見台灣宜蘭地方法院
    檢察署－下稱宜蘭地檢署89年相字第243號卷第8至15、18
    至35、42頁），復為上訴人所不爭執，自堪信為真實。
　(二)本件車禍發生地點即196縣道與省道台二線交岔路口，於事
  　故發生時，196縣道（即戊○○行駛方向）燈號控制係閃光
　  紅燈，省道台二線（即黃錫男行駛方向）燈號控制係閃光黃
    燈，業據證人即承辨本件車禍警員廖鴻禧在上開刑事訴訟審
    理中到庭證述屬實（見原審90年度交訴字第27號卷第14頁）
    。又上開交岔路口南端向南延伸即為加禮遠橋（雙向兩車道
    、設有路肩、橋長約182.3公尺），自加禮遠橋南端橋台再
    往南延伸為長約282公尺之下坡道（由北往南之坡度為0.765
    % 至-1.680%）；該交岔路口北端往北之省道台二線亦為雙
    向兩車道並設有路肩之道路，就北上車道言，自交岔路口北
    端往北延伸至39公尺處，設有寬3.6公尺之路肩，再向北延
    伸則有路肩減縮之情形（減縮至寬1公尺）。又本件車禍發
    生後，戊○○之半聯結車與黃錫男之小客車均停止於上開交
    岔路口北端省道台二線北上車道，車頭部分距該交岔路口北
    端約22公尺，車頭前後輪均有跨越北上車道之路面邊線，並
    佔及路肩部分（車頭前後輪距路肩邊緣2.2公尺），半聯結
    車拖板後輪距路肩邊緣約4.2公尺，車輛整體呈現朝北北東
    之斜停狀態；而小客車停止於北上車道內，車頭朝東，車身
    右側距該交岔路口北端約4公尺等情，有上開道路交通事故
    現場草圖、道路交通事故調查報告表、車禍發生後之現場照
    片、交通部公路局第四區工程處南澳工務段90年12月7日
    （90）四工南字第6013號函暨附件、戊○○所提出之車禍現
    場簡圖、現場勘驗筆錄、現場路況照片及宜蘭縣警察局羅東
    分局孝威派出呈報之簡圖可稽（見宜蘭地檢署89年相字第
    243號卷第8至15頁，宜蘭地檢署89年度偵字第3248號卷第42
    頁，原審90年度交訴字第27號卷第17、67至72、82、83頁）
    。又本件車禍發生後，戊○○所駕駛之半聯結車係車頭右後
    輪與擋泥板破損，黃錫男所駕駛之小客車則係車頭全毀；又
    上開小客車內左前座即駕駛黃錫男傷重死亡，左後座乘客即
    被上訴人受有前述傷害，均較車內右側乘客即右前座王小龍
    及右後座李建鴻所受傷害程度嚴重，亦有車損照片及診斷證
    明書可證（見宜蘭地檢署89年相字第31至35頁，宜蘭地檢署
    89 年度偵字第3248號卷第7至10頁）。顯見本件車禍發生當
    時應係戊○○所駕駛之半聯結車車頭右後輪與黃錫男所駕駛
    之小客車車頭偏左側直接嚴重撞擊。又依上開道路交通事故
    調查表所示，戊○○所駕駛之半聯結車於肇事後之靜止位置
    為車頭右側距路邊護欄僅2.2公尺，車斗後輪距路邊僅4.2公
    尺；而黃錫男所駕駛之小客車撞擊後則有回彈轉向狀況，最
    後並停止於半聯結車之車後，可見兩車撞擊地點應非半聯結
    車最後停止之位置，而係以上開小客車最後停止位置之距交
    岔路口北端3至5公尺處，較為接近兩車之撞擊點。又依王小
    龍於上開刑事訴訟警訊時陳稱：「當天我們從南方澳出發，
    大家商議欲前往（宜蘭縣）壯圍鄉永鎮海邊夜遊，我坐於司
    機之右方，一路上我們未談話，至加禮遠橋時，我發覺前方
    有一大貨車，剛從我們所乘坐車輛之左方出現，此時駕駛（
    指黃錫男）將車輛往右邊靠，往後我就不知道發生何事，直
    到隔天我才知道發生車禍」等語（見宜蘭地檢署89年相字第
    243號卷第44頁）；嗣於偵審中亦陳稱：事發當時，伊於距
    離約7、80公尺前看到卡車，當時卡車是橫在路中央等語（
    見宜蘭地檢署89年偵字第3248號卷第19頁反面、第20頁，原
    審90年交訴字第27號卷53頁），故本件車禍之發生，應係戊
    ○○所駕駛之半聯結車車頭甫至上開交岔路口左轉進入省道
    台二線之北上車道約5公尺處，因車身較長，轉彎半徑較大
    ，半聯結車車頭右輪（包括右後輪）已極接近於路面邊線，
    而拖板部分則仍在左轉中，並斜置於車道上尚未迴正，尚處
    於轉彎未完成之狀態；而黃錫男駕駛上開小客車於省道台二
    線北上車道內偏車道右側直駛，並於半聯結車僅車頭部分進
    入省道台二線北上車道後，自後撞及半聯結車之車頭右後輪
    ，顯見二車有搶進車道之情形。
  (三)黃錫男未曾考領汽車駕駛執照，有交通部公路局台北區監理
    所宜蘭監理站90年5月17日90北監宜字第9009902號函可稽（
    見原審90年度交訴字第27號卷第47頁），是黃錫男本不得駕
    駛汽車於道路行駛。又本件事發當時道路夜間有照明、路面
    無缺陷、道路無障礙、視距良好，有上開道路交通事故調查
    報告表可稽，依其情形，並無不能注意車前狀況之情形，然
    黃錫男駕車行經燈號控制為閃光黃燈之交岔路口，且已看到
    戊○○所駕駛之半聯結車駛出196縣道路口，欲轉入省道台
    二線北上車道，不僅疏未注意依號誌指示減速慢行、小心通
    過，反而搶進車道行駛，以致肇事，是被上訴人主張黃錫男
    就本件車禍之發生應負過失責任，應屬可取。至戊○○駕駛
    半聯結車行經燈號控制為閃光紅燈之交岔路口左轉彎，未停
    車讓右方幹道直行之黃鍚男所駕駛之小客車先行，其行為亦
    為本件車禍之肇事原因，而有過失，惟黃錫男之過失責任並
    不因此而得免除。
五、又按因故意或過失，不法侵害他人之權利者，負損害賠償責
    任；又數人共同不法侵害他人之權利者，連帶負損害賠償責
    任；又受僱人因執行職務，不法侵害他人之權利者，由僱用
    人與行為人連帶負損害賠償責任，民法第184條第1項前段、
    第185條第1項前段及第188條第1項前段分別定有明文。查戊
    ○○與黃錫男共同過失不法侵害被上訴人之身體，依上開規
    定，對被上訴人因此所受之損害，應連帶負損害賠償責任；
    又戊○○係宜德公司之受僱人，於本件事故發生時係為宜德
    公司載運鋼筋而執行職務，是宜德公司就戊○○所負上開損
    害賠償責任，應與戊○○連帶負損害賠償責任；又黃錫男已
    因本件事故而死亡，上訴人為黃錫男之繼承人，為兩造所不
    爭執，是黃錫男對被上訴人所負上開損害賠償債務，應由上
    訴人共同繼承，而負連帶清償責任；惟宜德公司與上訴人間
    僅成立不真正連帶債務關係。茲就被上訴人所請求賠償之各
    項金額，分述如下：
　(一)關於醫療費用部分：
    被上訴人主張伊因本件事故受傷住院，支出醫療費用合計為
    11萬6214元（不包含診斷書費用1,340元），有醫療費用收
    據、六福中醫醫院函暨處方簽、財團法人羅許基金會羅東博
    愛醫院（下稱羅東博愛醫院）92年8月18日（92）羅博醫字
    第080107號函附住院病歷資料、醫療費用收據及財團法人長
    庚紀念醫院（林口）分院（下稱長庚醫院）92年9月15日（
    92）長庚院法字第0954號函附醫療費用明細表可證（見原審
    90年度交附民字第33號卷第7至18頁，原審91年度重訴字第
    71號卷第151至168、174至204頁），復為上訴人所不爭執（
    見本院卷第38頁、218頁反面），是被上訴人請求上訴人賠
    償醫療費用11萬6214元，應屬有據。（被上訴人另請求診斷
    書費用1,340元部分，經原審為被上訴人敗訴判決確定。）
  (二)關於看護費用部分：
    被上訴人主張伊因本件車禍受有上述之傷害，自89年7月9日
    至同年8月23日止在長庚醫院住院接受治療，嗣於89年8月23
    日至同年10月7日在羅東博愛醫院住院接受治療，伊於此期
    間之生活起居完全須賴他人照顧，因而僱人看護，計支出看
    護費17萬5800元，有收據、羅東博愛醫院92年8月18日（92
    ）羅博醫字第080107號函附住院病歷及出院病歷摘要可證（
    見原審卷第83至86、156、163至166頁）；又長庚醫院92年9
    月15日（92）長庚院法字第0954號函亦表示：「王君（指被
    上訴人）於89年7月9日至本院就診，診斷為兩側肺部挫傷、
    兩側血胸、骨盆骨折、肝臟裂傷、下頷骨骨折、頭部外傷及
    顱內出血。病患共計於本院住院兩次接受治療，第1次住院
    期間為89年7月9日至89年8月23日，第2次住院期間為91年3
    月23日至91年3月17日。92年2月20日回診時，仍有右側下肢
    無力及跛行情形。依病患病情評估，病患於住院期間及復健
    期間，皆需他人協助日常生活」（見原審91年度重訴字第71
    號卷第174頁），且為上訴人所不爭執（見本院卷第38頁、
    218頁反面），是被上訴人請求上訴人賠償此部分看護費用
    17萬5800元，亦屬有據。
  (三)關於往返醫院車資部分：
    被上訴人主張伊因本件事故受傷，需搭乘計程車往返醫院接
    受治療，其中往返長庚醫院共5次，以每次3,600元計算，計
    支出計程車資1萬8千元（計算方式為3,600元×5＝18,000元
    ）；又往返六福中醫醫院共72次，以每次240元計算，計支
    出計程車資1萬7280元（計算方式為240元×72＝17,280元，
    並提出診斷證明書及收據為證（見原法院90年度交附民字第
    33號卷第24至27頁），復為上訴人所不爭執（見本院卷第38
    頁、218頁反面），是被上訴人請求上訴人賠償此部分車資
    費用3萬5280元（計算方式為：18,000元＋17,280元＝
    35,280 元），亦屬有據。（被上訴人另請求往返長庚醫院8
    次之計程車資2萬8800元部分，經原審為被上訴人敗訴判決
    確定。）
  (四)關於減少勞動能力所受損害部分：
    1.按不法侵害他人之身體或健康者，對於被害人因此喪失或
      減少勞動能力或增加生活上之需要時，應負損害賠償責任
      ，民法第193條第１項定有明文。查被上訴人因本件車禍
      受有外傷性腦損傷、雙側胸部挫傷、雙側血胸、肝臟裂傷
      、下頷骨骨折、骨盆骨折、顱內出血、神經性膀胱功能失
      調及下肢半癱等傷害，已如前述；又依長庚醫院92年5月
      27日（92）長庚院法字第0509號函覆：「王君（指被上訴
      人）92年2月20日門診時，仍呈退化現象，記憶退化，行
      為幼稚，喪失部分生活自理能力。依病患病情評估，應符
      合勞工保險殘廢給付標準表第4項規定：精神遺存顯著障
      害，終身只能從事輕便工作」（見原審91年度重訴字第71
      號卷第114頁）；復經本院將被上訴人自89年7月8日因本
      件車禍受傷後前往長庚醫院及羅東博愛醫院進行醫療及復
      健之相關病歷資料（證物外放），送請國立台灣大學醫學
      院附設醫院鑑定結果亦認為：(一)依所附羅東博愛醫院與長
      庚醫院病歷影本資料，被上訴人於89年7月多重外傷（含
      頭部外傷），經治療後，於90年7月14日長庚醫院精神科
      診斷為「智力退化，生活起居完全依賴他人工作」。(二)依
      醫理，被上訴人終身至多只能從事輕便工作，生活上不應
      駕車或騎機車，而此狀況確由89年7月8日車禍所造成，無
      治癒之可能。目前無法以科學儀器鑑定被上訴人之精神狀
      態及生活機能，但可由神經行為評估得知其狀況，醫理判
      斷工作能力喪失50%以上」，亦有該院94年4月1日校附醫
      祕字第0940000076號函可稽（見本院卷180頁）。足見被
      上訴人因本件車禍受傷，雖經治療及復健，迄今仍呈智力
      退化現象，且無治癒之可能，終身只能從事輕便工作。
    2.依勞工保險條例第53條所定勞工保險殘廢給付標準表，固
      係勞工因普通傷害或罹患普通疾病，經治療終止後，身體
      所遺存障害經診斷為永久殘廢或永不能復原者，得請領殘
      廢補助費之給付標準，惟其針對身體障害狀態所為殘廢程
      度之分級，尚非不得作為一般民眾因車禍所受不能復原之
      身體障害程度之判斷參考；又卷附「各殘廢等級喪失或減
      少勞動能力比率表」係學者按體力勞動者為標準而擬定減
      少勞動能力之比率（見本院卷第69頁），亦非不得據以為
      認定體力勞動者因所受身體障害程度致減少勞動能力比率
      之參考。查被上訴人因本件事故所遺存上述精神障害程度
      ，應符合勞工保險殘廢給付標準表所定殘廢等級第7級之
      「精神遺存顯著障害，終身祇能從事輕便工作者」，對照
      「各殘廢等級喪失或減少勞動能力比率表」所示，並參酌
      被上訴人於本件事故發生後之求職情形（詳如後述)，堪
      認被上訴人喪失勞動能力程度為69.21%（見本院卷第68、
      69頁）。
    3.上訴人雖云被上訴人於本件事故發生後，已能騎乘機車外
      出購物，且已至竺林加油站擔任加油員，足見被上訴人所
      受傷害已經痊癒，其勞動能力並未減損，並提出照片為證
      （見本院卷第65至67、130、131、147至149頁）。惟查，
      被上訴人因本件事故受傷所遺存精神障害迄未治癒，生活
      上不應駕車或騎乘機車，已如前述，是尚難以被上訴人違
      反醫囑自行騎乘機車外出購物，即認被上訴人之精神狀況
      及生活機能已回復正常。又竺林加油站於94年2月4日以竺
      字第008號函覆：「查乙○○於93年8月20日應徵本公司儲
      備加油員，於93年8月25日開始到本公司實習試用一個月
      ，唯該員在實習試用期間，因動作遲鈍，反應不佳，找零
      常出差錯，且精神狀況有時不佳，故本公司認為該員實不
      適合擔任加油員之工作，因此並未錄用該員，于93年9 月
      15日停止試用該員，並未支領薪資，但因該員之母多次拜
      託試用，但用多次之後發現該員還是無法順利進入狀況，
      故不予錄用」（見本院卷第164頁）；另依財政部臺灣省
      北區國稅局羅東稽徵所93年12月15日北區國稅羅東二字第
      0931020665號函所檢附被上訴人90年度、91年度及92年度
      綜合所得稅各類所得資料清單所示，被上訴人於此期間並
      無任何薪資所得（見本院卷第165至168頁），足見被上訴
      人於本件事故發生後雖曾至竺林加油站應徵並實習試用加
      油員職務，惟終未獲錄取，此外，復無其他證據足資證明
      被上訴人有至其他公司行號任職之事實，是上訴人所為此
      部分之主張，尚不足取。
    4.次按勞工年滿60歲者，雇主得強制其退休，勞動基準法第
      54條第1項第1款定有明文。查被上訴人於本件事故發生時
      原任職於冬瓜山加油站有限公司，有工作人員薪津表（見
      原審90年度交附民字第33號卷第20至23頁）及被上訴人89
      年度綜合所得稅各類所得資料清單可證（證物外放）。又
      依被上訴人於本件事故發生前之89年2月份至4月份之薪津
      表所示，其平均每月實發薪資為2萬2339元（計算方式為
      ：〈23,639元＋21,776元＋21,603元〉÷3＝22,339元，
      小數點以下四捨五入）。又上開實發薪資除薪給外，所包
      括加班費、值班加給、超時加給、全勤獎金及伙食津貼等
      項目，亦屬被上訴人因勞動工作經常所得之報酬，故於計
      算被上訴人之勞動能力損失時，自應將之併予計算，上訴
      人抗辯應僅以被上訴人所受領之薪給每月17,000元為計算
      基準，尚不足取。又被上訴人係70年1月5日出生，有上開
      診斷證明書及病歷資料可稽，於本件事故發生時（89年7
      月8日）為19歲又6個月，至年滿60歲止，尚得工作40年又
      6個月，是被上訴人請求以40年期間扣除中間利息計算減
      少勞動能力所受損害（見原審91年度重訴字第71號卷第
      243頁），自屬有據。準此計算，被上訴人原得請求賠償
      之減少勞動能力所受損害金額為413萬9041元｛計算方式
      為：22,339元×12×69.21%×22.00000000（即40年之霍
      夫曼係數）＝4,139,041元，小數點以下四捨五入｝，惟
      被上訴人僅請求401萬5329元（見原審91年度重訴字第71
      號卷第243頁），亦屬有據。
  (五)關於非財產上損害之慰撫金部分：
  　1.按不法侵害他人之身體、健康、名譽、自由、信用、隱私
    　、貞操，或不法侵害其他人格法益而情節重大者，被害人
　    雖非財產上之損害，亦得請求賠償相當之金額，民法第
      195條第1項前段定有明文。又按慰撫金之賠償，其核給之
      標準應斟酌雙方身分、資力、加害程度及其他各種情形，
      核定相當之數額（最高法院51年台上字第223號判例參照
      ）；又受僱人因執行職務，不法侵害他人之權利者，被害
      人受有非財產上之損害，請求受僱人及其僱用人連帶賠償
      相當金額之慰撫金時，法院對於慰撫金之量定，應斟酌該
      受僱人及應負連帶賠償責任之僱用人，並被害人之身分、
      地位及經濟狀況等關係定之，不得僅以被害人與實施侵權
      行為之受僱人之資力為衡量之標準（最高法院76年台上字
      第1908號判例參照）。
    2.被上訴人於事發時年僅19歲，正值青春年華，然因本件事
      故受有上述嚴重傷害，經治療及復健後，迄今仍呈智力退
      化現象，且無治癒之可能，所受身體及精神上之痛苦甚鉅
      ，自得請求上訴人、戊○○及宜德公司賠償慰撫金。爰斟
      酌被上訴人無任何資產，原從事加油員工作，因本件車禍
      受傷，迄今無業；而戊○○為半聯結車司機，宜德公司係
      從事貨物運輸業務，資本額為2千萬元；上訴人丁○○擁
      有土地、房屋數筆及存款、投資；上訴人丙○○無任何不
      動產，89年度綜合所得僅3,080元（有公司基本資料查詢
      單－見原審91年度重訴字第71號卷第231頁，及歸戶財產
      查詢清單及89年度綜合所得稅各類所得資料清單可稽－證
      物外放；且為兩造所不爭執）等一切情狀後，認被上訴人
      請求賠償非財產上損害之慰撫金90萬元為適當。至黃錫男
      因本件車禍當場死亡，上訴人固亦受有喪子之痛，惟此非
      審酌被上訴人所得請求非財產上損害之慰撫金之考量因素
      ，是上訴人尚不能據以請求減免此部分之賠償數額。
六、綜上所述，被上訴人原得請求賠償之金額合計為524萬2623
    元（其計算方式為：116,214元＋175,800元＋35,280元＋
    900,000元＋4,015,329元＝5,242,623元）。惟按損害之發
    生或擴大，被害人與有過失者，法院得減輕賠償金額或免險
    之，民法第217條第1項定有明文。查本件車禍之發生，係因
    黃錫男無照駕駛，且駕車行經燈號控制為閃光黃燈之交岔路
    口，未注意依號誌指示減速慢行、小心通過，反而搶進車道
    行駛，及戊○○駕駛半聯結車行經燈號控制為閃光紅燈之交
    岔路口左轉彎，未停車讓右方幹道直行之黃鍚男所駕駛小客
    車先行致肇事，已如前述，茲審酌黃錫男與戊○○上開行為
    對被上訴人損害發生原因力之強弱程度，認黃錫男應負2/3
    之過失責任，戊○○應負1/3之過失責任，上訴人主張黃鍚
    男之過失責任應為2/10，尚不足取。又本件事故發生時，被
    上訴人係搭乘黃鍚男所駕駛之小客車，已如前述，被上訴人
    自係因藉駕駛人黃鍚男載送而擴大其活動範圍，駕駛人黃鍚
    男為被上訴人駕駛小客車，應認係被上訴人之使用人，應類
    推適用民法第224條規定，依同法第217條第1項規定，減輕
    該他人之賠償金額（最高法院74年度台上字第1170號判例參
    照），故應依黃鍚男之過失程度減輕戊○○之賠償責任2/3
    。又上訴人自認被上訴人與黃錫男係當日經由同車友人介紹
    始認識（見本院卷第220頁反面），則被上訴人與黃錫男既
    非舊識，於搭乘黃鍚男所駕駛小客車時，尚難知悉黃鍚男未
    曾考領駕駛執照，此外，上訴人復不能舉證證明被上訴人係
    明知黃錫男無照駕駛而仍搭乘其所駕駛小客車，是上訴人據
    以辯稱被上訴人對於防止損害之發生亦有過失云云，尚不足
    取。是被上訴人所受損害數額，依上開過失相抵原則計算後
    ，對戊○○及宜德公司部分僅得請求連帶賠償174萬7541元
    （計算方式為：5,242,623元×1/3＝1,747,541元）；對黃
    鍚男部分，因無過失相抵原則之適用，仍得請求賠償524萬
    2623元，由上訴人共同繼承，負連帶清償責任。
七、末按保險人依強制汽車責任保險法規定給付之保險金，視為
    加害人或被保險人損害賠償金額之一部分；加害人或被保險
    人受賠償請求時，得扣除之，94年2月5日修正前之強制汽車
    責任保險法第30條定有明文。查被上訴人因本件事故發生後
    ，已向宜德公司所投保強制汽車責任險之富邦保險公司領取
    114萬5043元，有理賠狀況查詢單可憑（見原審卷第90頁）
    ，復為兩造所不爭執（見原審卷第223頁），是此部分之金
    額應自被上訴人得請求戊○○及宜德公司連帶賠償之金額中
    予以扣除。經扣除後，被上訴人僅得請求戊○○及宜德公司
    連帶賠償60萬2498元（計算方式為：1,747,541元－
    1,145,043元＝602,498元）。至黃鍚男所駕駛之上開小客車
    為林杏春所有，而上訴人丁○○固於本件事故發生後之90年
    9 月7日，已向林杏春所投保強制汽車責任險之友聯產物保
    險股份有限公司領取保險金120萬元，有強制險已決賠案查
    詢單可稽（見本院卷第133頁），惟上訴人丁○○並未用以
    賠付予被上訴人，為上訴人所自認（見本院卷第195頁），
    是上訴人自不得主張於其應賠償被上訴人之數額中扣除此部
    分保險金額。
八、從而，被上訴人基於侵權行為之法則，請求上訴人連帶賠償
    524萬2623元（其中60萬2498元部分，戊○○及宜德公司亦
    應連帶賠償，而與上訴人間為不真正連帶債務關係；另464
    萬125元部分，則由上訴人連帶負責清償），並加付自90年8
    月22日起算之法定遲延利息，自屬應予准許。原審就此部分
    所為上訴人敗訴之判決，核無不合，上訴論旨仍執前詞指摘
    原判決此部分不當，求予廢棄改判，為無理由。
九、至兩造其餘之攻擊或防禦方法及未經援用或進行調查之證據
    ，經本院斟酌後，認為均不足以影響本判決之結果，自無予
    以調查或逐一詳予論駁之必要。附此敘明。
十、據上論結，本件上訴為無理由，依民事訴訟法第449條第1項
    、第85條第2項前段，判決如主文。
中　　華　　民　　國　　94　　年　　12　　月　　6     日
                  民事第六庭審判長法  官  林鄉誠
                                  法  官  楊豐卿
                                  法  官  彭昭芬
正本係照原本作成。
如不服本判決，應於收受送達後20日內向本院提出上訴書狀，其
未表明上訴理由者，應於提出上訴後20日內向本院補提理由書狀
（均須按他造當事人之人數附繕本）上訴時應提出委任律師或具
有律師資格之人之委任狀；委任有律師資格者，另應附具律師資
格證書及釋明委任人與受任人有民事訴訟法第466條之一第一項
但書或第二項（詳附註）所定關係之釋明文書影本。
中　　華　　民　　國　　94　　年　　12　　月　　8 　　日
　　　　　　　　　　　　　　　  　書記官  丁華平
附註：
民事訴訟法第四百六十六條之一（第一項、第二項）：
對於第二審判決上訴，上訴人應委任律師為訴訟代理人。但上訴
人或其他法定代理人具有律師資格者，不在此限。
上訴人之配偶、三親等內之血親、二親等內之姻親，或上訴人為
法人、中央或地方機關時，其所屬專任人員具有律師資格並經法
院認為適當者，亦得為第三審訴訟代理人。
